ACORDAO-COMPLETO-2343236

ACÓRDÃO 1307/2019 ATA 5/2019 - SEGUNDA CÂMARA

VISTOS, relatados e discutidos estes autos referentes à Tomada de Contas Especial instaurada pela Fundação Nacional de Saúde - Funasa contra o Sr. Inocêncio Leal Parente, ex-prefeito de Dom Inocêncio/PI, em face da não consecução dos objetivos pactuados no Termo de Compromisso 555/2008, que tinha por finalidade a execução de sistema de abastecimento de água, nos termos do plano de trabalho aprovado.
ACORDAM os Ministros do Tribunal de Contas da União, reunidos em sessão da 2ª Câmara, ante as razões expostas pelo Relator, em:
9.1. com fundamento nos arts. 1º, inciso I, 16, inciso III, alínea c, 19, caput, e 23, inciso III, da Lei 8.443/1992, julgar irregulares as contas do Sr. Inocêncio Leal Parente e da Construtora Genipapo Ltda., condenando-os ao pagamento das quantias abaixo especificadas, com a fixação do prazo de quinze dias, a contar das notificações, para que comprovem, perante o Tribunal (art. 214, inciso III, alínea a, do Regimento Interno/TCU) , o recolhimento da dívida à Funasa, atualizada monetariamente e acrescida dos juros de mora, calculados a partir das correspondentes datas, até a data do efetivo recolhimento, na forma prevista na legislação em vigor:
9.1.1. Sr. Inocêncio Leal Parente:
	Valor Histórico (R$) 
	Data de Ocorrência

	26.875,37
	5/8/2010

	120.000,00
	10/9/2010

	40.000,00
	5/12/2012

	160.000,00
	5/12/2012

9.1.2. Sr. Inocêncio Leal Parente solidariamente com a Construtora Genipapo Ltda.:
	Valor Histórico (R$) 
	Data de Ocorrência

	53.124,63
	5/8/2010

9.2. aplicar individualmente ao Sr. Inocêncio Leal Parente e à Construtora Genipapo Ltda. a multa prevista no art. 57 da Lei 8.443/1992, nos valores de R$ 65.000,00 (sessenta e cinco mil reais) e R$ 8.000,00 (oito mil reais) , respectivamente, fixando-lhes o prazo de 15 (quinze) dias, a contar do recebimento das notificações, para que comprovem, perante o Tribunal, o recolhimento das dívidas ao Tesouro Nacional (art. 214, inciso III, alínea a, do Regimento Interno/TCU) , atualizadas monetariamente desde a data deste Acórdão até a data do efetivo recolhimento, se forem pagas após o vencimento, na forma da legislação em vigor;
9.3. com base nos arts. 1º, inciso I, 16, inciso III, alínea a, 19, parágrafo único, e 23, inciso III, da Lei 8.443/1992, julgar irregulares as contas do Sr. Luzivalter Dias dos Santos, aplicando-lhe a multa prevista no art. 58, inciso I, da Lei 8.443/1992, no valor de R$ 5.000,00 (cinco mil reais) , fixando-lhe o prazo de 15 (quinze) dias, a contar do recebimento da notificação, para que comprove, perante o Tribunal, o recolhimento da dívida ao Tesouro Nacional (art. 214, inciso III, alínea a, do Regimento Interno/TCU) , atualizada monetariamente desde a data deste Acórdão até a data do efetivo recolhimento, se for paga após o vencimento, na forma da legislação em vigor;
9.4. autorizar, caso requerido, com base no art. 26 da Lei 8.443/1992, o parcelamento das dívidas constantes nos subitens 9.1 a 9.3 deste Acórdão em até 36 (trinta e seis) parcelas mensais e sucessivas, sobre as quais incidirão os correspondentes acréscimos legais (débito: atualização monetária e juros de mora; multa: atualização monetária) , esclarecendo aos responsáveis que a falta de pagamento de qualquer parcela importará no vencimento antecipado do saldo devedor, sem prejuízo das demais medidas legais;
9.5. autorizar, desde logo, a cobrança judicial das dívidas, nos termos do art. 28, inciso II, da Lei 8.443/1992, caso não atendidas as notificações;
9.6. enviar cópia deste Acórdão à Procuradoria da República no Estado do Piauí, nos termos do art. 16, § 3º, da Lei 8.443/1992 c/c art. 209, § 7º, do Regimento Interno do TCU.

Tomada de Contas Especial instaurada pela Fundação Nacional de Saúde em face da não consecução dos objetivos pactuados em Termo de Compromisso.

Segunda Câmara

Município de Dom Inocêncio/PI.

3. Responsáveis: Inocêncio Leal Parente (XXX.154.423-XX), Luzivalter Dias dos Santos (XXX.359.454-XX) e Construtora Genipapo Ltda. (07.217.936/0001-18).

13.1. Ministros presentes: Ana Arraes (Presidente), Augusto Nardes e Raimundo Carreiro.
13.2. Ministro-Substituto convocado: Marcos Bemquerer Costa (Relator).
13.3. Ministro-Substituto presente: André Luís de Carvalho.

ACORDAO-COMPLETO-2492554

Acórdão 15226/2021 - Segunda Câmara

Luzivalter Dias dos Santos

MARCOS BEMQUERER

Cuidam os autos da Tomada de Contas Especial instaurada pela Fundação Nacional de Saúde - Funasa contra o Sr. Inocêncio Leal Parente (gestão: 2009 a 2012) , ex-prefeito de Dom Inocêncio/PI, em face da não consecução dos objetivos pactuados no Termo de Compromisso 555/2008, que tinha por finalidade a construção de sistema de abastecimento de água, nos termos do plano de trabalho aprovado (peça 1, p. 9) .
2.               Para implementar o objeto pactuado foi repassada dos cofres federais à municipalidade a quantia de R$ 400.000,00 de forma parcelada: R$ 80.000,00 (25/2/2010) , R$ 120.000,00 (6/9/2010) , R$ 40.000,00 (3/12/2012) , R$ 160.000,00 (3/12/2012) , peça 1, p. 71, 73 e 280. O valor de R$ 44.445,00 coube à quota de contrapartida da convenente. 
3.	A Secretaria Federal de Controle Interno certificou a irregularidade das contas (peça 1, p. 347) e a autoridade ministerial atestou haver tomado conhecimento dessa conclusão (peça 1, p. 349) .
4.                Nesta Corte de Contas, a então Secex/PI (atualmente transformada na Secretaria do TCU no Estado do Piauí - SEC/PI, com base na Res./TCU 305/2018 c/c Port./TCU 2/2019) apresentou resumo do iter processual e empreendeu o exame técnico da matéria por meio da instrução inserta à peça 49, que reproduzo em parte e com ajustes de forma:
"12. No âmbito do TCU, na primeira Instrução do feito (peça 3) , foram propostas diligências à Funasa e ao Banco do Brasil, em decorrência de dois pontos obscuros a saber: definição da responsabilização solidária da empresa executora do objeto do ajuste e esclarecimento de quem efetivamente movimentou a última parcela do ajuste.
13. A Funasa e o Banco do Brasil, em resposta às diligências, carrearam aos autos os documentos constantes das peças 9 e 12, respectivamente.
14. Saneadas as dúvidas, na segunda Instrução (peça 19) , foi proposta a citação, pelo valor integral do ajuste, do Sr. Inocêncio Leal Parente, responsável pela aplicação dos recursos públicos descentralizados durante sua gestão, e da empresa Construtora Genipapo Ltda., pelo valor da 1ª parcela (R$ 80.000,00) , em solidariedade com o responsável retromencionado, em decorrência da execução de apenas 5,91% da meta física dos recursos repassados, sem alcance social dos serviços executados, para que apresentassem suas alegações de defesa.
15. Também foi proposta a citação, solidária com os demais responsáveis, do Sr. Luzivalter Dias dos Santos, uma vez que o prazo para apresentação da prestação de contas final recaiu em sua gestão (peça 19) .
16. Em consequência fora promovida a citação dos responsáveis, como se verifica das peças 21-26, 32-39 e 46.
17. O Sr. Inocêncio Leal Parente e a Construtora Genipapo Ltda. apresentaram defesa aposta nas peças 45 e 48, respectivamente.
18. De plano, ressalta-se que o Sr. Luzivalter Dias dos Santos, citado por via editalícia (v. peças 16, 22, 25, 27, 30, 31, 33, 38, 39 e 46) , não atendeu à citação e não se manifestou quanto às irregularidades verificadas.
19. Destaca-se que antes da citação por edital foram adotadas providências que esgotaram as tentativas de localização da responsável. De fato, foram realizadas inúmeras tentativas de citação nesse processo, em que se tentou efetivar a citação no endereço da base de dados do sistema CPF (peças 16, 22 e 25) , bem como no endereço obtido em consulta aos bancos de dados disponíveis, por meio da Assessoria da Unidade (peças 27, 30, 31, 33 e 38) , todas as tentativas sem êxito.
20. Transcorrido o prazo regimental fixado e mantendo-se inerte o aludido responsável, impõe-se que seja considerado revel, dando-se prosseguimento ao processo, de acordo com o art. 12, § 3º, da Lei 8.443/1992. 
21. Sobre esse ponto, impende destacar que a citação constitui para o responsável não um dever, mas sim um direito, uma oportunidade para ser ouvido e trazer aos autos elementos que possam esclarecer os fatos. Assim, a simples omissão não constitui fundamento para aplicação de sanção. Também não se podem presumir verdadeiros, de forma absoluta, os fatos que deixaram de ser contestados, se tais ocorrências foram esclarecidas nos autos.
22. Entretanto, quando instado a se manifestar acerca de determinado fato, deve o responsável utilizar-se dos meios disponíveis para apresentar o conjunto de elementos suficientes para esclarecê-los, sob pena de, não o fazendo, permitir ao julgador firmar convicção apenas com base nas informações constantes dos autos. O instrumento da citação delimita, na fase de instrução dos processos no âmbito deste Tribunal, o oferecimento de oportunidade de ampla e irrestrita defesa aos responsáveis. Trata-se de um direito assegurado à parte, e a opção de não exercê-lo é única e exclusivamente do responsável (Acórdão 1268/2011-TCU-Plenário, 892/2008-TCU-2ª Câmara, 1.711/2008-TCU-2ª Câmara e 2.092/2007-TCU-1ª Câmara) . 
23. Assim, em vista da ausência de apresentação de justificativas para a irregularidade apontada no ofício de citação, serão considerados na análise somente os elementos já presentes nos autos.
24. No presente caso, tem-se que o supramencionado responsável fora citado, em solidariedade, pelo valor total do ajuste, em decorrência da não comprovação da boa e regular aplicação dos recursos, em face da omissão no dever de prestar contas dos recursos recebidos por meio do Termo de Compromisso 555/2008 (peça 19) .
25. Ressalte-se que o Sr. Luzivalter Dias dos Santos, não executou os recursos advindos do convênio em voga (peça 19, p. 4) , no entanto fora citado pelo fato de o prazo para apresentação da prestação de contas final (1º/12/2013 a 30/1/2014, peça 1, p. 337) ter recaído em sua gestão (2013-2016, peça 1, p. 291) e não ter adotado as medidas legais excludentes da responsabilidade do dirigente sucessor, a teor da Súmula TCU 230.
26. Nesse diapasão, cabe trazer à tona o enunciado do Acórdão 665/2016-TCU-Primeira Câmara da lavra - Relator Benjamin Zymler:
'Não cabe a atribuição de débito solidário ao prefeito sucessor omisso que, embora obrigado a prestar contas em razão de a vigência do ajuste adentrar o seu mandato, não geriu os recursos do convênio. Nesse caso, cumpre julgar irregulares as contas do prefeito sucessor e aplicar-lhe a multa do art. 58, inciso I, da Lei 8.443/1992.'
27. Para além, enfatiza-se que a jurisprudência deste Tribunal tem evoluído no sentido de não atribuir o débito solidário ao prefeito sucessor que não geriu os recursos do ajuste, porém estava obrigado a prestar contas em razão da vigência do ajuste adentrar o seu mandato. Em diversos casos da espécie, o Tribunal tem decidido julgar irregulares as contas do prefeito sucessor e aplicar-lhe a multa do art. 58 da Lei nº 8.443/92. Assim decidiu o Tribunal nos Acórdão 3243/2015-TCU-Primeira Câmara (Relator: José Múcio Monteiro) , 2865/2013, do Plenário (Relator: Walton Alencar Rodrigues) , e 1526/2010 (Relator: Benjamin Zymler) , 598/2010 (Relator: Aroldo Cedraz) e 1698/2006, da 2ª Câmara (Relator: Augusto Sherman) .
28. Desse modo, as contas do Sr. Luzivalter Dias dos Santos devem ser julgadas irregulares, com aplicação da multa prevista no art. 58, inciso I, da Lei 8.443/1992.
Alegações de defesa do Sr. Inocêncio Leal Parente, peça 45
29. O responsável fora citado em decorrência da não comprovação da boa e regular aplicação dos recursos, em face da execução de apenas 5,91% da meta física estabelecida, sem alcance social dos serviços executados, e sem o cumprimento do objeto do Termo de Compromisso 555/2008 (Siafi 648428) , acarretando, assim, a glosa total, conforme consubstanciado no relatório de visita técnica de 14/10/2014 (peça 1, p. 159-163) , Parecer Financeiro 305/2014 (peça 1, p. 165-167) e relatórios de tomada de contas especial (peça 1, p. 265-273 e 327-331) .
Argumento I (peça 45, p. 1-2) 
30. O defendente, preliminarmente, alega que órgão fiscalizador deixou de observar que as obras foram iniciadas e que não se mostra verossímil afirmar que não houve a conclusão da obra pelos fundamentos apontados no relatório de análise da meta física (peça 45, p. 1-2) .
31. Nessa mesma linha de argumentação afirma que a conclusão técnica de responsabilizar o ex-gestor, sem, contudo, verificar se efetivamente houve ou não continuidade da execução do mencionado convênio, não se mostra razoável, uma vez que, durante a gestão do Sr. Luzivalter Dias dos Santos, não há informações de inspeções 'in loco', posteriores para se concluir se a obra realizada representa apenas o percentual inicial apontado de 5,91% (peça 45, p. 2) .
Análise 
32. Essa simples alegação de que não foi verificado na gestão do sucessor se a obra teve continuidade não elide as irregularidades constatadas, pois o objeto do convênio em tela nunca foi concluído, conforme atesta o relatório de visita técnica de 14/10/2014 (peça 1, p. 159-163) , Parecer Financeiro 305/2014 (peça 1, p. 165-167) e relatórios de tomada de contas especial (peça 1, p. 265-273 e 327-331) .
33. Além do mais, todo o recurso fora utilizado na gestão do Sr. Inocêncio Leal Parente (v. peça 19, p. 3 e peça 12, p. 15, 42-43 e 48) e o relatório de visita técnica atesta, em 14/10/2014, que a obra só obteve execução de 5,91% da meta física estabelecida, sem alcance social dos serviços executados, ou seja, o argumento de que não há informações de inspeções in loco posteriores, para se concluir se a obra teve continuidade, é inverídico.
34. O que se denota dos documentos apostos nos autos é que a última movimentação de recursos do ajuste em foco [foi realizada] na data de 5/12/2012 (peça 12, p. 15) e que a visita técnica que constatou o percentual de execução de apenas 5,91% foi realizada em 14/10/2014, quase dois anos após a última aplicação dos recursos e já na gestão do prefeito sucessor. 
Argumento II (peça 45, p. 2-3) 
35. Aduz o defendente que a previsão constitucional da obrigatoriedade de prestar contas [não poderia prosseguir], sem que fosse realizada a nova inspeção in loco, para efetivamente se concluir se houve ou não a conclusão do objeto pactuado (peça 45, p. 2) .
36. Com base nesse argumento, o defendente requer que seja deferida a produção da prova pericial e de nova inspeção, de forma a permitir a comprovação da fiel execução do mencionado convênio firmado com o município de Dom Inocêncio (peça 45, p. 3) .
Análise
37. Importa salientar, quanto ao argumento levantado, que não cabe a este Tribunal determinar, atendendo solicitação do responsável, a realização de diligência, perícia ou inspeção para a obtenção de provas, uma vez que constitui obrigação da parte apresentar os elementos que entender necessários para a sua defesa, como colocado pelo Acórdão 2805/2017-TCU-Primeira Câmara, da relatoria do Exmo. Sr. Ministro Vital do Rego.
38. [Em reforço], cabe mencionar o enunciado do Acórdão 1292/2018-TCU-Primeira Câmara, Relator: Bruno Dantas: 
'No processo de controle externo no âmbito do TCU, não há previsão para a oitiva de testemunhas ou produção de prova pericial eventualmente requeridas pelos responsáveis ou interessados, cabendo à parte apresentar os elementos que entender necessários para demonstrar a boa e regular aplicação de recursos públicos que lhe forem confiados.'
39. Não obstante os argumentos trazidos pelo defendente para tentar afastar [a sua] responsabilidade (...) , fato é que inexiste nos autos documento que comprove a execução do objeto conveniado. Sendo assim, não é possível acatar as alegações de defesas.
Alegações de defesa da Construtora Genipapo Ltda., peça 48
40. A Construtora Genipapo Ltda. fora citada em decorrência do recebimento de recursos do Termo de Compromisso 555/2008 (Siafi 648428) sem a contraprestação de serviços, correspondente ao equivalente a 1ª parcela do ajuste em tela.
Argumento (peça 48, p. 3-4) 
41. Toda a defesa está baseada na alegação de que apesar [de a] entidade empresarial ter emitido Nota Fiscal de Prestação de Serviços e Recibo, para a finalidade de receber o pagamento pelos serviços prestados, o município de Dom Inocêncio não realizou o respectivo pagamento à Construtora.
42. Nessa linha de defesa, argumenta ainda que todos os valores foram sacados em espécie pelos gestores públicos e, em atenção aos princípios da confiança e da boa-fé, a empresa forneceu nota fiscal e recibo imediatamente antes do esperado pagamento, para fins de receber o [valor], todavia nada recebeu.
Análise
43. De fato, os pagamentos foram realizados por meio de saque nos valores das notas fiscais, sem identificação do destino dos pagamentos (Parecer Financeiro 305/2014, peça 1, p. 167) . No entanto, é possível estabelecer nexo de causalidade em relação à primeira parcela (R$ 80.000,00, de 25/2/2010) , conforme os documentos da peça 9, p. 12-16, mais especificamente a nota fiscal e o [documento] de recebimento do recurso (peça 9, p. 12-13) .
44. Desse modo, a alegação do defendente não encontra guarida. Com a emissão da nota fiscal e do recibo (peça 9, p. 12-13) , a própria empresa atesta que recebeu valores federais do ajuste em voga.
45. A simples alegação de que forneceu nota fiscal e recibo, antes do pagamento, mas que, todavia, não recebeu os recursos, sem a documentação comprobatória, não tem o condão de elidir a irregularidade alvitrada.
46. Para além, o fato [de a] entidade empresarial ter emitido documentos fiscais (Nota Fiscais e Recibo, peça 9, p. 12-13) sem a correspondente evolução física da obra (v. relatório de visita técnica de 14/10/2014, peça 1, p. 159-163) , contribuiu de certo modo para as irregularidades aventadas neste processo.  
47. No entanto, evoluindo o entendimento, cabe retificação do débito imputado à empresa, pois o percentual executado do objeto deve ser considerado para fins de redução do montante devido pela empresa, porquanto essa não teve a responsabilidade de assegurar o cumprimento dos objetivos do convênio, mas de realizar a obra. Esse é o entendimento que tem sido aplicado pelo TCU, a exemplo do que se verifica no Acórdão 346/2017-TCU-Primeira Câmara (Relator Augusto Sherman) , o qual leciona que, em situações como tal, a empresa contratada somente deve ressarcir ao erário o montante correspondente ao valor recebido e não executado.
48. Nesse sentido, coleciona-se ainda o Acórdão 993/2018-TCU-Primeira Câmara (Relator Bruno Dantas) :
'No caso de execução parcial do objeto do convênio, sem alcance dos seus objetivos, o gestor convenente responde pelo total dos recursos repassados. A empresa contratada, por outro lado, somente deve ressarcir ao erário o montante correspondente ao valor recebido e não executado, porquanto esta não tem a responsabilidade de assegurar o cumprimento dos objetivos do convênio, mas de realizar a obra. Havendo a empreiteira executado serviços para os quais foi contratada, deve receber a respectiva remuneração.'
49. Sendo assim, o débito solidário imputado para Construtora Genipapo Ltda. deve ser a subtração entre o valor por ela recebido (R$ 80.000,00, item 43) menos o valor executado, medido pelo relatório de visita técnica de 14/10/2014 (R$ 26.875,37, peça 1, p. 159-163) que perfaz o montante de R$ 53.124,63."
5.                Com essas considerações, a então Secex/PI oferece a seguinte proposta de encaminhamento ao Tribunal (peças 49 e 50) :
a)	 considerar o Sr. Luzivalter Dias dos Santos revel, nos termos do § 3º do art. 12 da Lei 8.443/1992;
b)	 com fundamento nos arts. 1º, inciso I, 16, inciso III, alínea c, da Lei 8.443/1992, julgar irregulares as contas do Sr. Inocêncio Leal Parente, e condená-lo, em solidariedade com a Construtora Genipapo Ltda., ao pagamento das quantias adiante especificadas: 
b.1) Sr. Inocêncio Leal Parente:
	Valor Histórico (R$) 
	Data de Ocorrência

	26.875,37
	5/8/2010

	120.000,00
	10/9/2010

	40.000,00
	5/12/2012

	160.000,00
	5/12/2012

b.2) Sr. Inocêncio Leal Parente e Construtora Genipapo Ltda.: 
	Valor Histórico (R$) 
	Data de Ocorrência

	53.124,63
	5/8/2010

c)	 com base nos arts. 1º, inciso I, 16, inciso III, alínea b, da Lei 8.443/1992, julgar irregulares as contas do Sr. Luzivalter Dias dos Santos;
d)	 aplicar ao Sr. Luzivalter Dias dos Santos a multa prevista no art. 58, inciso I, da Lei 8.443/1992; 
e)	 impor ao Sr. Inocêncio Leal Parente e à Construtora Genipapo Ltda., individualmente, a multa prevista no art. 57 da Lei 8.443/1992;
f)	 autorizar, caso solicitado, o parcelamento e a cobrança judicial das dívidas; 
g)	 encaminhar cópia da deliberação que vier a ser proferida ao Procurador-Chefe da Procuradoria da República no Estado Piauí/PI.
6.	O Ministério Público junto a este Tribunal, representado pelo Procurador Marinus Eduardo De Vries Marsico, anuiu ao exame da unidade técnica (peça 52) .
É o Relatório.

Marcos Vinícius Macêdo Landim, OAB/PI 11.288; e Francisco Nunes de Brito Filho, OAB/PI 2975 e OAB/MA 5827-A.

Procurador Marinus Eduardo De Vries Marsico.

TOMADA DE CONTAS ESPECIAL. TERMO DE COMPROMISSO. BAIXO PERCENTUAL DE EXECUÇÃO FÍSICA DO OBJETO PACTUADO. FINALIDADE DO AJUSTE NÃO ATINGIDA. NÃO ACOLHIMENTO DAS ALEGAÇÕES DE DEFESA. AUSÊNCIA DE DEMONSTRAÇÃO DA BOA E REGULAR APLICAÇÃO DAS VERBAS REPASSADAS. IRREGULARIDADE DAS CONTAS, COM DÉBITO INTEGRAL E MULTA.

TOMADA DE CONTAS ESPECIAL (TCE)

Secretaria do TCU no Estado do Piauí - SEC/PI.

A presente Tomada de Contas Especial foi instaurada pela Fundação Nacional de Saúde - Funasa contra o Sr. Inocêncio Leal Parente, ex-prefeito de Dom Inocêncio/PI (gestão 2009 a 2012) , em face da não consecução dos objetivos pactuados no Termo de Compromisso 555/2008. 
2.	O referido ajuste tinha por escopo a construção de sistema de abastecimento de água naquela localidade. A vigência foi inicialmente estipulada para o período de 31/12/2008 a 31/10/2009 (peça 1, p. 75) , mas houve prorrogação do termo final para 1º/12/2013 mediante diversos termos aditivos (peça 1, p. 75, 97, 99) , com data da prestação de contas prevista para 30/1/2014 (peça 1, p. 337) .
3.	Com o escopo de cumprir o objeto acordado, pactuou-se a quantia de R$ 445.445,00, da qual R$ 400.000,00 couberam ao concedente e R$ 44.445,00 corresponderam à quota de contrapartida do convenente.
4.	O tomador de contas propôs a glosa integral dos recursos transferidos, atribuindo o débito ao Sr. Inocêncio Leal Parente solidariamente com a Construtora Genipapo Ltda.. Em instrução inicial (peça 3) , a então Secretaria de Controle Externo no Estado do Piauí - Secex/PI (atualmente transformada na Secretaria do TCU no Estado do Piauí - SEC/PI, com base na Res./TCU 305/2018 c/c Port./TCU 2/2019) promoveu diligências à Funasa e ao Banco do Brasil para melhor definir a responsabilidade solidária da empresa executora do objeto do ajuste e para esclarecer qual gestor efetivamente movimentou a última parcela da avença.
5.	Após saneado o processo com os documentos solicitados às entidades diligenciadas, a unidade técnica, com base em delegação de competência deste Relator, deflagrou as seguintes citações para que os agentes e empresa ressarcissem o débito e/ou oferecessem alegações de defesa: a) Sr. Inocêncio Leal Parente - pelo valor integral do ajuste (R$ 400.000,00) , por ter sido o responsável pela aplicação dos recursos públicos descentralizados durante sua gestão (2009-2012) , em que se constatou a execução de apenas 5,91% da meta física da avença, sem alcance social do compromisso; b) Construtora Genipapo Ltda. - pela quantia correspondente à 1ª parcela das verbas repassadas (R$ 80.000,00) , em solidariedade com o Sr. Inocêncio Leal Parente; c) Sr. Luzivalter Dias dos Santos (prefeito sucessor) - igualmente em solidariedade com os demais responsáveis, uma vez que o prazo para apresentação da prestação de contas final do Termo de Compromisso 555/2008 expirou na sua gestão (2013-2016) .
6.	O Sr. Inocêncio Leal Parente e a Construtora Genipapo Ltda. ofereceram as suas alegações de defesa ao descortino do Tribunal (peças 45 e 48, respectivamente) . O Sr. Luzivalter Dias dos Santos deixou transcorrer in albis o prazo que lhe foi conferido, caracterizando a revelia prevista no art. 12, § 3º, da Lei 8.443/1992. 
7.	Após examinar as provas que compõem os autos e os elementos de defesa, a Secretaria instrutiva interpretou que não restou comprovada a boa e regular aplicação dos recursos públicos repassados à municipalidade, propondo ao Tribunal, em essência, o seguinte encaminhamento:
7.1. considerar revel o ex-prefeito sucessor, Sr. Luzivalter Dias dos Santos (gestão 2013-2016) , e julgar suas contas irregulares, com fulcro no art. 16, III, alínea a, da Lei 8.443/1992, sem débito, mas com aplicação da multa prevista no art. 58, inciso I, da referida lei;
7.2. julgar irregulares as contas do Sr. Inocêncio Leal Parente (gestão 2009-2012) ex-prefeito e gestor dos recursos, com base no art. 16, inciso III, alínea c, da Lei 8.443/1992, condenando-o em valores de débito individual e solidário com a Construtora Genipapo Ltda., aplicando-lhes ainda a multa proporcional ao dano capitulada no art. 57 daquela lei, conforme especificado no Relatório precedente. 
8.	O Ministério Público de Contas alinhou-se à análise oferecida pela Secex/PI.
9.	Fixadas as diligências saneadoras, o iter e as comunicações processuais, a análise de mérito e o desfecho sugerido para os autos, passo ao exame das questões principais que sobressaem do processo e das defesas trazidas ao conhecimento do Tribunal. 
10.	O Sr. Inocêncio Leal Parente alega, em substância, que: a) não se mostra verossímil afirmar que não houve a conclusão da obra pelos fundamentos apontados no relatório de análise da meta física; b) responsabilizar o ex-gestor sem verificar se efetivamente houve ou não a continuidade da execução do mencionado Termo de Compromisso 555/2008 não seria razoável, uma vez que não há informações sobre a existência de inspeção in loco durante a gestão do prefeito sucessor, para averiguar se a obra empreendida representava apenas o percentual inicial apontado de 5,91%. 
11.	Alfim de seu arrazoado o ex-alcaide requereu a esta Casa de Contas que fosse realizada produção da prova pericial e de nova inspeção na obra.
12.	Pelo teor das alegações acima sintetizadas, percebe-se que o ex-alcaide objetiva colocar em dúvida a assertiva do tomador de contas de que houve baixa execução do objeto pactuado.
13.	Preliminarmente, colho do acervo probatório que compõe os autos as seguintes constatações do tomador de contas:
13.1. visita técnica efetuada pela Funasa em 24/11/2010 indicou 0% de execução física do ajuste (peça 1, p. 77-79) ;
13.2. em nova visita técnica, realizada em 14/10/2014, a Funasa registrou a execução física de apenas 5,91%, sem qualquer alcance social dos serviços implementados (peça 1, p. 159-163) ;
13.3. Parecer Financeiro 026/2015 pugnou pela devolução total dos recursos transferidos, em face da irregularidade detectada na execução física (5,91%) e da ausência de alcance social, além da omissão no dever de prestar contas da 2ª parcela do valor transferido à municipalidade por força da avença (peça 1, p. 221-223) .
14.	Como se percebe, há documentos suficientes nos autos para evidenciar que não houve implementação física do objeto a que se destinava o Termo de Compromisso 555/2008, com reflexos na execução financeira, igualmente objeto de glosa, e no aproveitamento da obra para população (alcance social) .
15.	Logo, a assertiva do ex-prefeito de que "não se mostra verossímil afirmar que não houve a conclusão da obra" está na contramão das provas acostadas aos autos, e, por conseguinte, não deve prosperar.
16.	Sobre a alegação do Sr. Inocêncio Leal Parente de que não pode ser responsabilizado porque não houve inspeção in loco na gestão do seu sucessor para confirmar a execução de 5,91%, novamente não merece guarida a afirmação do ex-alcide, porquanto a segunda visita técnica às obras ocorreu em 14/10/2014, conforme o subitem 13.2 acima, ou seja, foi efetuada pela Funasa na administração do ex-prefeito sucessor, o Sr. Luzivalter Dias dos Santos (gestão 2013-2016) . 
17.	Acrescente-se que a referida inspeção se deu quase dois anos após a última movimentação de recursos financeiros da avença, que aconteceu em 5/12/2012 (peça 12, p. 15) , em meio a gestão do Sr. Inocêncio Leal Parente.   
18.	De mais a mais, deve-se deixar bem vincado que a integralidade das verbas repassadas ao município foi utilizada pelo Sr. Inocêncio Leal Parente quando estava à frente da administração local, consoante registrado no extrato da conta corrente do ajuste (v. peça 12, p. 15, 42-43 e 48) , tendo o ex-prefeito plena e exclusiva responsabilidade pela aplicação dos recursos públicos descentralizados. 
19.	Quanto ao pedido de que fosse realizada produção da prova pericial e nova inspeção na obra, esclareço que constitui ônus do gestor a produção de provas para demonstrar o adequado uso de recursos públicos, cuja imposição decorre do ordenamento jurídico, a teor do bloco normativo composto pelas disposições dos arts. 70, parágrafo único, da Constituição Federal, 93 do Decreto-lei 200/1967 e 66 do Decreto 93.872/1986. Em consequência, não cabe ao Tribunal, a pedido do responsável, adotar medidas para obtenção de provas adicionais àquelas que se encontram no processo. E neste caso concreto não são poucas as evidências que estão a indicar a não execução do objeto pactuado. 
20.	Noutras palavras, compete aos arrolados nos processos de tomada de contas especial, e não ao Tribunal, apresentarem os elementos defesa que entenderem necessários para demonstrar o bom e regular emprego de verbas que lhes foram confiadas.
21.	O Tribunal tem entendimento remansoso nessa linha de exegese, consoante os excertos colhidos da ferramenta de pesquisa desta Corte "Jurisprudência Selecionada": 
Acórdão 2805/2017-TCU-Primeira Câmara, rel. min. Vital do Rêgo
"Não cabe ao TCU determinar, a pedido do responsável, a realização de diligência, perícia ou inspeção para a obtenção de provas, uma vez que constitui obrigação da parte apresentar os elementos que entender necessários para a sua defesa."
Acórdão 6214/2016-TCU-Primeira Câmara, rel. min. Bruno Dantas
"Não cabe ao TCU determinar, a pedido do responsável, a realização de diligência, perícia ou inspeção para a obtenção de provas, uma vez que constitui obrigação da parte apresentar os elementos que entender necessários para a sua defesa."
Acórdão 5920/2016-TCU-Segunda Câmara, rel. min. Vital do Rêgo
"Não compete ao TCU determinar, a pedido do responsável, a realização de diligência, perícia ou inspeção para a obtenção de provas, uma vez que constitui obrigação da parte apresentar os elementos que entender necessários para a sua defesa e/ou para demonstrar a boa e regular aplicação dos recursos que lhe foram confiados."
22.	Diante desse contexto, entendo que as alegações de defesa e os requerimentos de prova pericial e nova inspeção oferecidos pelo Sr. Inocêncio Leal Parente não devem ser acolhidos.
23.	 Como mencionado alhures, a Construtora Genipapo Ltda. igualmente se manifestou nos autos. Em substância, a empresa afirmou que emitiu recibo e nota fiscal, mas não recebeu do município o pagamento pelos serviços prestados. Aduziu ainda que todos os valores foram sacados da conta corrente do ajuste em espécie pelo gestor público, sem que a empresa fosse contemplada com qualquer transferência bancária.
24.	Como bem analisou a unidade técnica, apesar de os pagamentos terem sido realizados por meio de saques sem identificação do destinatário dos verbas, foi possível estabelecer nexo de causalidade em relação à primeira parcela transferida ao município (R$ 80.000,00) com os documentos da peça 9, p. 12-16, quais sejam, a nota fiscal e o recibo emitidos pela empresa e o extrato da conta corrente do acordo.
25.	Quanto à afirmação de que não recebeu o valor pecuniário relativo aos serviços prestados, entendo que essa assertiva se antagoniza às provas acostadas aos autos, pois, ao subscrever a nota fiscal e o recibo, a construtora atestou inequivocamente que tomou para si parte dos valores advindos do ajuste em exame. 
26.	Calha lembrar nesse contexto, o escólio de Francisco Amaral ao esclarecer que: "De acordo com Savigny, é desde a Idade Média que a declaração por escrito se faz assinando-se o nome no pé da folha redigida pelas partes ou por terceiro, significando a assinatura que o ato expressa o pensamento e a vontade do signatário." (AMARAL, Francisco. Introdução ao Direito Civil, 6ª Ed., Editora Renovar, p. 396/397) .
27.	Como se percebe, as alegações de defesa apresentadas pela construtora não devem ser acolhidas por contrastarem com as provas coligidas ao processo, produzidas pela própria empresa (nota fiscal e o recibo) . 
28.	Registro que a Construtora Genipapo Ltda. foi citada pelo valor de R$ 80.000,00, mas a unidade técnica adequadamente sugeriu decotar do débito a quantia de R$ 26.875,37, correspondente ao valor medido pelo Relatório de visita técnica de 14/10/2014 (peça 1, p. 159-163) . Essa interpretação está em afino com a jurisprudência desta Casa de Contas na linha de que a empresa contratada somente deve ressarcir ao erário o montante equivalente ao valor recebido e não executado, porquanto não tem a responsabilidade de assegurar o cumprimento das metas e objetivos acordados na avença, mas somente de realizar a obra para a qual foi contratada. Citam-se, entre outros, os seguintes julgados (excertos da ferramenta de pesquisa "Jurisprudência Selecionada") :
Acórdão 346/2017-TCU-Primeira Câmara (rel. min. Bruno Dantas) 
"No caso de execução parcial do objeto do convênio, sem alcance dos seus objetivos, o gestor convenente responde pelo total dos recursos repassados. A empresa contratada, por outro lado, somente deve ressarcir ao erário o montante correspondente ao valor recebido e não executado, porquanto esta não tem a responsabilidade de assegurar o cumprimento dos objetivos do convênio, mas de realizar a obra. Havendo a empreiteira executado serviços para os quais foi contratada, deve receber a respectiva remuneração."
Acórdão 3598/2017-TCU-Segunda Câmara (de minha relatoria) 
"No caso de inexecução parcial da obra, em que pese a ausência de funcionalidade para a comunidade, deve a empresa contratada ter abatido do débito que lhe cabe a parcela que efetivamente edificou, desde que esta tenha sido executada sem vícios construtivos e de acordo com o previsto no plano de trabalho do ajuste."
29.	Quanto ao Sr. Inocêncio Leal Parente, deverá responder individualmente pela parcela executada inservível (R$ 26.875,37) , uma vez que os objetivos do ajuste não foram atingidos, e ainda pelo restante dos valores repassados em que não foi demonstrado o bom e regular emprego das verbas no objeto pactuado.
30.	Por conseguinte, o Sr. Inocêncio Leal Parente e a Construtora Genipapo Ltda. devem ter suas contas julgadas irregulares, com imposição de ressarcimento do valor integral dos valores transferidos à municipalidade na proporção solidária estabelecida pela unidade técnica e reproduzida no Relatório precedente. Também deve ser aplicada aos responsáveis precitados a multa prevista no art. 57 da Lei 8.443/1992, em razão da gravidade da falta e da reprovabilidade de suas condutas. 
31.	Quanto ao Sr. Luzivalter Dias dos Santos (gestão 2013-2016) , igualmente acolho a proposta da Secretaria instrutiva de julgar irregulares as suas contas, por omissão no dever de prestá-las, sem impor-lhe o débito apurado, uma vez que não geriu os recursos do compromisso, mas com aplicação da multa capitulada no art. 58, inciso I, da Lei 8.443/1992, porquanto o termo final para apresentação da prestação de contas da avença ocorreu na sua gestão (em 30/1/2014) e porque não foram adotadas pelo ex-alcaide as medidas legais excludentes de responsabilidade previstas no verbete de Súmula/TCU 230. Nessa linha de exegese, cito, entre outros precedentes, os Acórdão 15688/2018-TCU-Primeira Câmara (rel. mim. Benjamin Zymler) e 2.850/2018 - 2ª Câmara (rel. mim. Augusto Nardes) .
32.	De ressaltar que no caso concreto não houve a prescrição da pretensão sancionatória desta Corte, que fixou o entendimento de que o Tribunal está subordinado ao prazo decenal de prescrição indicado no art. 205 do Código Civil, contado a partir do fato gerador, e de que o ato que ordenar a citação, a audiência ou oitiva da parte interrompe a prescrição, nos termos do art. 202, inciso I, do Código Civil (Acórdão 1441/2016-TCU-Plenário) .
33.	Na hipótese deste processo, o ato que determinou a citação dos responsáveis ocorreu em 5/4/2017 (peça 20) . Considerando como referência (fato gerador) as datas de ocorrência do débito (2010 e 2012) , não está decorrido o prazo decenal previsto no Codex, e, por consequência, há possibilidade de aplicação da multa dos arts. 57 e 58 da Lei 8.443/1992. 
34.	Cumpre ainda autorizar o parcelamento da dívida, se solicitado, e a cobrança judicial, bem como encaminhar cópia do Acórdão a ser adotado à Procuradoria da República no Estado do Piauí, nos termos do art. 16, § 3º, da Lei 8.443/1992 c/c art. 209, § 7º, do Regimento Interno do TCU.
	Ante o exposto, voto por que seja aprovada a deliberação que ora submeto a este Colegiado.
T.C.U., Sala das Sessões, em 26 de fevereiro de 2019.
  
MARCOS BEMQUERER COSTA 
Relator